【裁判字號】    90,台上,1385
【裁判日期】    900809
【裁判案由】    損害賠償
【裁判全文】
最高法院民事判決                                九十年度台上字第一三八五號
    上  訴  人  甲 ○ ○
                海翔汽車貨運有限公司
    右  一  人
    法定代理人  董鄭瑪俐
    被  上訴人  乙 ○ ○
右當事人間請求損害賠償事件，上訴人對於中華民國八十八年十一月三十日台灣高等
法院高雄分院第二審判決（八十八年度上字第二二一號），提起上訴，本院判決如左
：
    主  文
原判決關於駁回上訴人其餘上訴及該訴訟費用部分廢棄，發回台灣高等法院高雄分院
。
    理  由
本件上訴人甲○○經原審判決應與海翔汽車貨運有限公司（下稱海翔公司）負連帶債
務。甲○○提出非基於個人關係之抗辯，為有理由，其訴訟標的對於海翔公司即屬必
須合一確定。依民事訴訟法第五十六條第一項規定，甲○○上訴之效力應及於海翔公
司，應並列海翔公司為上訴人，先予敘明。
本件被上訴人主張：上訴人甲○○受僱於上訴人海翔公司為營業大貨車司機，於民國
八十七年八月十四日上午七時二十分許，駕駛海翔公司所有車牌號碼ＪＬ一九三號大
貨車，由屏東縣里港鄉里○路東向西方向行駛，途經里嶺潮厝四二高幹前，擬在對面
由西向東方向車道旁之檳榔攤前停車加水休息，為圖一時方便，率由東向西方向車道
向左駛進西向東方向車道，逆向在慢車道旁停車，且車尾部分因過長而佔據約三分之
一之外側快車道，適伊駕駛ＵＺ三八一六號自用小客車搭載友人莊文忠，途經上開檳
榔攤前一時避煞不及，致小客車之右前側與大貨車之右後第二輪胎擦撞失控，車身橫
在內側車道內，斯時適有於伊後方同向行駛之訴外人梁光復（另案以一百萬元與伊和
解）駕駛之ＫＹ二七七號大貨車，因未保持安全距離，自後方撞擊小客車，致伊受有
頭部外傷、臉部多處裂傷、右眼球破裂失明、腹部鈍傷併內出血、胸部鈍挫傷併右側
血胸傷害等情，爰依侵權行為法律關係，求為命上訴人連帶賠償醫療費用新台幣（下
同）十六萬四千三百五十元、喪失勞動能力之損害五百八十萬六千八百十八元、精神
慰撫金三百萬元，合計八百九十七萬一千一百六十八元，並自訴狀繕本送達翌日，即
甲○○自八十七年七月三十一日起、海翔公司自八十七年七月三十日起，各至清償日
止加付法定遲延利息之判決（第一審判命上訴人應連帶給付被上訴人二百七十一萬七
千六百九十二元本息，駁回被上訴人其餘請求。被上訴人就其不利部分之判決，並未
聲明不服。上訴人就其第一審判決敗訴部分聲明上訴。原審就第一審判決命上訴人連
帶給付超過一百六十萬三千零七十三元本息部分廢棄，改判駁回被上訴人該部分之訴
。其餘部分維持第一審所為上訴人敗訴之判決，駁回上訴人之上訴。被上訴人就其敗
訴部分，未聲明上訴）。
上訴人甲○○則以：事故發生當時確係於檳榔攤前逆向停車加水，惟車尾部分僅稍超
出外側車道，並未佔據三分之一之路面，且伊所有之大貨車為停止狀態，系爭車禍與
伊無關等語，資為抗辯。
原審將第一審所為命上訴人連帶給付被上訴人一百六十萬三千零七十三元本息之判決
予以維持，駁回上訴人該部分之上訴，無非以：上訴人甲○○逆向停放大貨車，車尾
部分佔據三分之一之外側車道路面，致妨害快車道內車輛之通行安全；而被上訴人未
採取減速及適當閃避之安全措施，致其車前右側撞擊大貨車右後輪胎失控旋轉九十度
，橫向於內側車道後，為在其後由梁光復駕駛之大貨車撞及右側車身，並推行二十二
點五公尺，致車內乘客莊文忠因顱內出血當場死亡，被上訴人則受有頭部外傷、臉部
多處裂傷、右眼眼球破裂失明、腹部鈍挫傷併內出血、胸部鈍挫傷併右側血胸傷害，
以及上訴人甲○○因過失致死等行為經判處有期徒刑一年四月在案等情，有道路交通
事故調查報告表、勘驗筆錄、診斷證明書、現場照片、台灣高等法院高雄分院八十八
年度交上字第一一號刑事判決書等件為憑，上訴人辯稱系爭車禍與其無關，因與證人
蕭福裕所證不符，亦與其提出與大型鏟裝機接觸之模擬相片之情狀暨上開文件不符，
而不足採。是以，系爭車禍發生之原因乃上訴人甲○○不當違規停車所致，如上訴人
甲○○未違規停車，則被上訴人並未超速，雖於轉彎處未減速，亦不致釀成本件車禍
；而於被上訴人擦撞上訴人甲○○駕駛之大貨車後，如梁光復未超速並於轉彎處減速
，亦不致使被上訴人之損害更嚴重，故上訴人甲○○與梁光復對本件車禍之發生應負
百分之六十之過失責任，被上訴人應負百分之四十之與有過失責任。又查上訴人甲○
○係靜止狀態違規，梁光復係動態違規，故二人過失責任之內部分擔，應由上訴人甲
○○負百分之四十、由梁光復負百分之六十之過失責任。再者，被上訴人雖與梁光復
以一百萬元和解，然並未免除上訴人之賠償責任，上訴人仍應就其應分擔之部分負賠
償之責。經查被上訴人因系爭車禍支付醫療費用十六萬四千三百五十元，有長庚紀念
醫院醫療費用收據為證，被上訴人此部分之請求，依上訴人應負過失責任比例百分之
六十計算，於九萬八千六百十元範圍內為正當，應予准許。又被上訴人原為大理石按
裝師傅，因一目失明只能擔任工人而非師傅工作，致每日工資由二千五百元減為一千
五百元，每月工作日由二十天減為十五天乙節，為上訴人所不爭，則被上訴人每月減
少工作收入之損害為二萬七千五百元，惟被上訴人願以每日一千五百元，一個月十五
日，即每月二萬二千五百元計算其減少勞動能力之損失，自應依其減縮之金額為計算
標準，算至被上訴人六十歲止，按霍夫曼計算法計算，被上訴人所受減少勞動能力之
損害為五百零一萬五千一百二十元，依過失責任比例百分之六十計算，被上訴人此部
分之請求於三百萬九千零七十二元範圍內，亦有理由。另斟酌被上訴人右眼失明受傷
非輕之事實暨兩造之身分、地位、經濟狀況、過失比例等一切情狀，認被上訴人請求
之精神慰撫金三百萬元過高，應予核減為一百五十萬元，依過失責任比例百分之六十
計算，被上訴人此部分之請求於九十萬元範圍內，應予准許，合計為四百萬七千六百
八十二元。再依上訴人甲○○與梁光復間內部過失分擔比例，及上訴人海翔公司與上
訴人甲○○間之僱傭關係，上訴人應連帶給付被上訴人以百分之四十計算即一百六十
萬三千零七十三元本息，為有理由，應予准許等詞，為其判斷之基礎。
按刑事法院對於被告有無不法行為之判斷，於為獨立民事訴訟之裁判時，本不受其拘
束。故民事法院如欲以之為判決基礎，必須就斟酌調查該刑事判決認定事實之結果所
得心證之理由，記明於判決而後可。本件上訴人甲○○於原審即辯稱：伊無過失，刑
事判決有疑點，已提起第三審上訴云云（見原審卷第五○頁），則原審自應詳予斟酌
而以認定。乃原審未遑詳查審酌，遽以刑事法院已經判決上訴人甲○○業務過失致死
罪刑，有偵查卷及台灣高等法院高雄分院八十八年度交上字第一一號刑事判決可稽，
率予認定被上訴人主張之事實為可採信，並為上訴人敗訴之判決，已嫌速斷。次按第
二審法院認上訴為有理由者，應於上訴聲明之範圍內為變更原判決之判決，民事訴訟
法第四百五十條定有明文。故第二審維持第一審判決者，僅得以上訴人之上訴為無理
由而駁回其上訴，除被上訴人亦為上訴或附帶上訴外，不得為變更第一審判決之判決
，致使上訴人更為不利。又按行為人以同一侵權行為不法侵害數種法益時，被害人就
各個法益對於加害人之損害賠償請求權個別獨立。上訴人是否受有不利判決，應就各
個請求權論斷，而非以合併計算後所諭知之總額為據。查第一審法院認被上訴人因本
次車禍受有支出醫療費用十六萬四千三百五十元、減少勞動能力四百四十七萬一千零
三十五元之損害，並依兩造過失責任比例，命上訴人應連帶給付上開數額之半數二百
三十一萬七千六百九十二元（其中醫療費用判命給付八萬二千一百七十五元、減少勞
動能力損害為二百二十三萬五千五百十七元），於精神上之痛苦，經審酌各種情況及
兩造之過失責任比例，認以賠償慰撫金四十萬元為適當，合計命上訴人賠償被上訴人
二百七十一萬七千九百九十二元本息，並駁回被上訴人其餘部分之訴。上訴人就上開
不利於其部分之判決提起上訴，被上訴人就其不利部分之判決並未聲明上訴或提起附
帶上訴。原審就被上訴人所受損害，其中關於減少勞動能力之損害由第一審法院認定
之四百四十七萬一千零三十五元變更增加為五百零一萬五千一百二十元、精神慰撫金
部分亦由四十萬元變更增加為一百五十萬元，均較第一審判決更為不利於上訴人之認
定，並進而為更不利於上訴人之判決，亦屬可議。本件事實既欠明瞭，本院尚無從為
法律上之判斷。上訴論旨，執以指摘原判決不利於己部分為不當，求予廢棄，非無理
由。又上訴人究為海翔汽車貨運有限公司或海翔汽車貨運行（見一審卷第二七頁），
案經發回，應一併注意查明。
據上論結，本件上訴為有理由。依民事訴訟法第四百七十七條第一項、第四百七十八
條第一項，判決如主文。
中      華      民      國     九十     年      八      月      九      日
                              最高法院民事第五庭
                                  審判長法官  朱  錦  娟
                                        法官  顏  南  全
                                        法官  蘇  達  志
                                        法官  許  澍  林
                                        法官  陳  碧  玉
      右正本證明與原本無異
                                              書  記  官
中      華      民      國     九十     年      八      月     二十     日


司法院資訊處製作；財團法人民間司法改革基金會備份。
